臺灣高等法院臺中分院刑事判決　　　 100年度上易字第1138號
上　訴　人
即　被　告　吳則磐
上列上訴人即被告因家庭暴力防治法之誹謗案件，不服臺灣臺中
地方法院100年度易字第1141號中華民國100年7月13日第一審判
決（起訴案號：臺灣臺中地方法院檢察署100年度偵字第199、30
01號），提起上訴，本院判決如下：
    主    文
上訴駁回。
    犯罪事實
一、吳則磐與簡麗娟為夫妻（目前正進行離婚訴訟中），二人間
    具有家庭暴力防治法第3條第1款所定之家庭成員關係。吳則
    磐因與簡麗娟感情不睦，竟意圖散布於眾，基於誹謗簡麗娟
    名譽之犯意，於99年12月8日，印製內容記載：「留日學者
    妻外遇且受其妻家暴恐嚇傷痕累累，情何以堪，求助社會以
    護道正義人士幫忙求助。家暴原由：本人于97年夏天由日本
    返國友人吳先生及其兒吳小朋友等人，當天下午三點四十分
    左右，進入我家，正撞見烏日村長（現已選上里長）廖福慌
    慌張張的由我妻子臥房裸體奔出，本人礙於顏面此事無可張
    揚，望能息事寧人，不解為何妻時由外返即對我言行恐嚇、
    辱罵、施壓，更制止本人參選民代為民服務的宏願。今99年
    12月4日晚9點30分左右由外返家，更聲稱里長廖福告訴她本
    人在外製造流言其多，一言之下即奔入廚房欲拿菜刀，本人
    即奪門而出，不料妻即用指甲對我慘烈的攻擊，本人深知法
    令不得回手，只能自衛逃脫，本人喊救命，打開兩道鐵門奪
    門而出求助友人何先生及吳先生一同報警，並由兩名員警護
    送回家取得健保卡速至中山醫院驗傷，提報家暴案件，由鳥
    日分局派出所員警潘先生處理此案件，盼社會正義人士幫助
    我免於受害於惡勢力之下，彰顯警察正義維護社會尊嚴，拜
    託！謝謝！吳則磐99.12.8」等文字，而指摘簡麗娟有外遇
    、與廖福有姦情，及對吳則磐施行家暴等，僅涉於私德而與
    公共利益無關，且足以毀損簡麗娟名譽之事之傳單1疊後，
    旋於同日前往王英禮位在臺中市○○區○○路265號住處，
    將其印製之上開傳單散發4張予王英禮，適羅正一前來找王
    英禮，吳則磐亦散發1張傳單予羅正一，接續於同月間，將
    上開傳單散發予不特定之烏日村民知悉，以此方式詆毀簡麗
    娟之名譽。
二、案經簡麗娟委由游琦俊律師訴請臺灣臺中地方法院檢察署檢
    察官偵查起訴。
    理    由
壹、證據能力部分：
一、按被告以外之人於審判外之陳述，雖不符刑事訴訟法第159
    條之1至之4等四條之規定，而經當事人於審判程序同意作為
    證據，法院審酌該言詞陳述或書面陳述作成時之情況，認為
    適當者，亦得為證據，當事人、代理人或辯護人於法院調查
    證據時，知有刑事訴訟法第159條第1項不得為證據之情形，
    而未於言詞辯論終結前聲明異議者，視為有前項之同意。同
    法第159條之5定有明文。本案告訴人簡麗娟於檢察官偵訊中
    以告訴人身分所為之陳述，其性質屬於證人於審判外之陳述
    ，而為傳聞證據，且查無符合刑事訴訟法第159條之1至之4
    等四條之情形，原雖無證據能力，然上開供述證據內容，業
    經本院審理時予以提示並告以要旨，且經被告表示意見，被
    告已知上述供述證據乃傳聞證據，卻未表示無證據能力，本
    院審酌上開供述證據作成時，並無人情施壓或干擾，亦無不
    當取供之情形，認為以之作為本案之證據亦屬適當，而有證
    據能力。
二、被告以外之人於偵查中向檢察官所為之陳述，除顯有不可信
    之情況者外，得為證據，刑事訴訟法第159條之1第2項定有
    明文。偵查中對被告以外之人所為之偵查筆錄，或被告以外
    之人向檢察官所提之書面陳述，性質上均屬傳聞證據，惟現
    階段刑事訴訟法規定檢察官代表國家偵查犯罪、實施公訴，
    依法其有訊問被告、證人及鑑定人之權，證人、鑑定人且須
    具結，而實務運作時，檢察官偵查中向被告以外之人所取得
    之陳述，原則上均能遵守法律規定，不致違法取供，其可信
    度極高，是以被告以外之人前於偵查中所為之證述，除反對
    該項供述得具有證據能力之一方，已釋明「顯有不可信之情
    況」之理由，且於審判中已主張詰問該被告以外之人，而未
    獲詰問的機會外，不宜遽指該證人於偵查中之陳述不具證據
    能力。本案證人羅正一、陳芳裡、周金水、黃進忠、何秋源
    、吳偉丞、於偵查中具結所為之證述，並無何顯不可信之情
    況，且檢察官及被告於本院均未要求詰問，自均具有證據能
    力。
三、除法律另有規定外，實施刑事訴訟程序之公務員因違背法定
    程序取得之證據，其有無證據能力之認定，應審酌人權保障
    及公共利益之均衡維護，刑事訴訟法第158條之4定有明文。
    本案所引用之非供述證據，並無證據證明係實施刑事訴訟程
    序之公務員違背法定程序所取得，且經本院於審理中提示並
    告以要旨而為調查時，檢察官及被告均未表示無證據能力，
    自應認均具有證據能力。
貳、認定犯罪事實之證據及理由：
一、訊據被告吳則磐，固坦承有將本案傳單交予王英禮之事實，
    惟矢口否認有印製並散布該傳單之行為，辯稱：伊是在家中
    信箱看到一張該傳單後，不知如何處理，才去找王英禮協助
    ，因為王英禮是烏日社區發展協會的前會長云云。
二、經查：
(一)、證人王英禮於100年6月29日在原審審理中具結證稱：「（問
    ：你認識吳則磐多久？交情如何？）我認識吳則磐7、8年，
    交情不錯。」、「（問：你與吳則磐有無仇怨？）沒有。」
    、「（問：提示100偵199號第9頁傳單資料，你是否看過此
    傳單？）有看過。」、「（問：你為何會看到這份傳單？）
    吳則磐拿給我的。」、「（問：吳則磐在何時、何地拿給你
    ？）吳則磐99年12月8日那天拿到我家給我看的。」、「（
    問：吳則磐有無跟你說傳單如何來的？）他跟我說是他去印
    的。當天吳則磐來我家時，他用牛皮紙袋裝一疊傳單，將其
    中4張拿給我，他拿給我時，也有跟我說，若我要分給鄰居
    ，他會再給我更多的傳單。」、「（問：他為何要拿這麼多
    傳單給你？）吳則磐拿傳單給我看，是要我瞭解他太太與里
    長的關係，才能去跟他太太調解，希望我發給鄰居看。」、
    「（問：你有無把傳單交給別人？）我有1張交給簡麗娟、1
    張交給里長，兩張我自己留著。」、「（被告問：當時我是
    否有示意你將傳單交給簡麗娟、里長或第三人？）他拿那張
    傳單給我時，說他太太與里長發生那樣的事，就是要我將傳
    單拿給簡麗娟及里長看。」、「（被告問：羅正一、陳芳裡
    、黃進忠、周金水有無告訴你是從我手上拿到傳單的？）羅
    正一那天剛好去我家坐，剛好吳則磐那天也去我家，吳則磐
    拿4張傳單給我，我泡茶給他們兩人喝時，我就看到羅正一
    手上也有1份傳單，其他三人我不知道他們從何處拿到傳單
    。」等語（參原審卷第145-146頁筆錄)，
(二)、證人羅正一於100年3月2日在檢察官偵訊中具結證稱：「（
    問：提示告證三傳單，你有無看過這張傳單？）有。」、「
    （問：你怎麼會看過這張傳單？）我在去年12月初忘了哪一
    天，在烏日社區前里事長王英禮的辦公室，我剛好要拿20個
    花盒給王英禮，結果就碰到吳則磐，我之前不認識吳則磐，
    是去那裡的時候王英禮介紹這是吳則磐，我去的時候王英禮
    就去泡茶給我喝，中間吳則磐就給我1張名片及從公文袋抽1
    張粉紅色的單子（庭呈名片1張、粉紅色傳單1紙）。」、「
    （問：你剛才提出的這張粉紅色傳單確實是吳則磐本人拿給
    你的？）是，他用公文袋裝一疊，從裡面抽1張給我，我後
    來有問王英禮，他說他有拿到4張，而且這張名片不是選舉
    的名片，他跟我說他是教授，是教日語的。」等語（參第19
    9號偵卷第68-69、72頁筆錄)，並有其提出之被告名片、粉
    紅色之本件傳單各1張在卷可稽（參同上偵卷第80-81頁）。
(三)、證人陳芳裡即廖福之妻於100年3月2日在檢察官偵訊中具結
    證稱：「問：妳先生是何人？）廖福。」、「（問：廖福有
    無拿到告證三這份傳單？）有。」、「（問：廖福拿到幾張
    ？何人拿給他？）王英禮有拿1張給他，後來黃進忠也有拿
    傳單給他看，周金水也有拿傳單給他看，王英禮好像是叫廖
    福去他那裡拿。」等語（參第199號偵卷第67頁筆錄）。
(四)、證人即告訴人簡麗娟於100年2月21日在檢察官偵訊中證稱：
    「（問：有何人拿到告證三這些傳單？）只有王英禮拿給我
    。」等語（參第199號偵卷第41頁筆錄）。
(五)、綜上足見：對於被告如何拿4張本件傳單給王英禮、拿1張本
    件傳單給羅正一，王英禮再將4張傳單中之1張拿給廖福、1
    張拿給告訴人簡麗娟等情節，證人王英禮、羅正一、陳芳裡
    、簡麗娟於不同時間作證，所述卻完全相符。又證人王英禮
    與被告熟識、交情不錯、沒有仇怨，被告復供稱其是要去找
    證人王英禮協助，亦即其對證人王英禮亦有相當之信任，是
    以證人王英禮自無誣指被告之虞，另證人羅正一與被告原不
    認識，只是剛好去找證人王英禮而碰巧被告在場，是其自亦
    不可能誣指被告，陷己於偽證罪之風險，況其並提出被告之
    名片為證，而被告交付其名片予證人羅正一，自是表示其與
    證人羅正一係初次見面，且是親自見面，故證人王英禮、羅
    正一前揭所言，確堪採信，進而證人簡麗娟、陳芳裡證述證
    人王英禮交付傳單部分，自亦屬實，亦堪憑採。
三、次查：
(一)、證人陳芳裡於100年3月2日在檢察官偵訊中具結另稱：「（
    問：提示告證三傳單妳有無看過這張傳單？）有。」、「（
    問：妳怎麼會看過這張傳單？）一個村民給我的，叫賴素珠
    。」、「（問：賴素珠何時、何地將傳單拿給妳？）賴素珠
    她們家開茶飲的，賴素珠通知我，我去她家附近跟她拿這張
    單子，確實日期我不記得，是在去年12月的事情，是在12月
    8日之後。」、「（問：上開傳單妳拿到幾張？）她拿1張給
    我。」、「（問：賴素珠那裡有幾張單子？）1張。」、「
    （問：賴素珠如何拿到這張傳單？）她說隔壁鄰居給她的。
    」、「（問：就妳所知還有何人拿到這張傳單？）很多。」
    等語（參第199號偵卷第67-68頁筆錄)。
(二)、證人周金水於100年3月2日在檢察官偵訊中具結證稱：「（
    問：提示告證三傳單，你有無看過這張傳單？）有。」、「
    （問：你怎麼會看過這張傳單？）我在市場買菜的時候看到
    的。」、「（問：你有無拿到傳單？）有（庭呈傳單1張）
    。」、「（問：何人拿給你的？）我去市場買菜，有一間雜
    貨店，人家要給雜貨店，我看到就給它拿1張來看。」等語
    （參第199號偵卷第69頁筆錄），並有其提出之本件傳單1張
    在卷可佐（參同上偵卷第83頁）。
(三)、證人黃進忠於100年3月2日在檢察官偵訊中具結證稱：「（
    問：提示告證三傳單，你有無看過這張傳單？）有。」、「
    （問：你怎麼會看過這張傳單？）我早上開門要出來，在我
    家信箱拿到的（庭呈傳單1張）。」、「（問：你有把這張
    傳單拿給何人看？）我太太，還有隔壁的，還有很多人有收
    到。」、「（問：你怎麼知道有很多人收到，你是問何人？
    ）我太太陳雅芳也有拿到1張，我太太拿到那張傳單後，就
    叫我拿傳單去問廖福，廖福就說沒有這回事，是我太太先拿
    到這張傳單，我後來才在信箱拿到這張傳單。」、「（問：
    你說有很多人收到，你是如何知道？）我聽鄰居講，說也有
    看到這張傳單。」（參第199號偵卷第70-71頁筆錄），並有
    其提出之本件傳單1張在卷可考（參同上偵卷第82頁）。
(四)、綜上足見：本案傳單已在鄉里間普遍流傳。
四、又查，被告雖另稱：其於99年12月4日遭告訴人毆打後，有
    二位朋友及警察陪其回家拿證件，之後傳單就出來了等語（
    參本院卷第21頁筆錄），亦即認為是因毆打事件有報警，消
    息走漏後，遭有心人製作本件傳單。惟觀諸被告之警詢筆錄
    及其所謂之二位友人何秋源、吳偉丞之偵訊筆錄，均僅提到
    99年12月4日被告遭告訴人傷害部分，均未提到「97年夏天
    吳先生及其兒吳小朋友等人，當天下午3點40分左右，進入
    被告家，正撞見烏日村長廖福慌慌張張的由簡麗娟臥房裸體
    奔出」乙事（參警卷第5-7頁、第199號偵卷第37-38頁筆錄
    ）。反之，告訴人於99年12月20日提起本件誹謗告訴後，被
    告即於100年3月14日以言詞向檢察官告訴稱：「97年5月4日
    下午我從日本回來，吳偉丞和他小孩從高鐵載我回家，在我
    住處撞見簡麗娟和廖福的姦情，我跟吳偉丞及他讀幼稚園大
    班的小孩三人一起開門進去，撞見廖福光著身體，提著衣服
    匆匆忙忙從簡麗娟寢室奔出，急急忙忙對我說，對不起，我
    喝了點酒。」等語（參第199號偵卷第86頁筆錄），證人吳
    偉丞當庭具結證稱：97年5月4日那天吳則磐從日本回來，我
    去高鐵載他回家，到他家吳則磐去開門，我把行李卸下來，
    我幫吳則磐把行李搬到裡面，我看到廖福臉紅紅的，皮帶沒
    有繫好，衣服沒有紮好，口袋也外翻，我行李放著就走了，
    我沒有看到廖福光著身體。」等語（參第199號偵卷第88頁
    筆錄），亦即僅有被告自己撞見（知道）廖福光著身體從告
    訴人簡麗娟臥房奔出之事，且被告之前開告訴用語，與本件
    傳單上之「本人于97年夏天由日本返國友人吳先生及其兒吳
    小朋友等人，當天下午三點四十分左右，進入我家，正撞見
    烏日村長（現已選上里長）廖福慌慌張張的由我妻子臥房裸
    體奔出」等詞，意思如出一轍。是可信本件傳單確係被告所
    印製及散發無訛，並非其於99年12月4日遭告訴人毆打報警
    ，消息走漏後，遭有心人印製。
五，綜上，本院認被告前揭所辯，均係卸責之詞，不足採信。又
    本件傳單上之文字具體指摘告訴人有外遇、與廖福有姦情，
    及對被告施行家暴傷害等事，足以毀損告訴人之名譽，且僅
    涉於私德而與公共利益無關。故被告本件散布文字誹謗告訴
    人之行為，事證已臻明確，犯行洵堪認定。
六、告訴人為被告之妻，2人間具有家庭暴力防治法第3條第1款
    配偶之家庭成員關係。是核被告所為，係犯刑法第310條第2
    項之散布文字誹謗罪，且屬家庭暴力防治法第2條第2款之家
    庭暴力罪。原審因而適用前揭規定，並審酌「被告與告訴人
    夫妻感情不睦，不思以正確方法化解其婚姻問題，卻利用傳
    單散布誹謗及侮辱其妻簡麗娟之文章，貶損告訴人社會上人
    格、地位，致其受有精神上之痛苦，行為誠屬可議，且犯罪
    後否認犯行，未示悔意，其態度無從為量刑之有利認定」等
    情，量處被告拘役50日，並諭知易科罰金之折算標準，認事
    用法並無不當，量刑亦屬妥適。被告猶執前揭辯詞提起上訴
    ，否認犯罪，為無理由，應予駁回。
據上論斷，應依刑事訴訟法第368條，判決如主文。
本案經檢察官林蓉蓉到庭執行職務。
中    華    民    國   100    年    10    月    20    日
            刑事第七庭    審判長法  官  林  榮  龍
                                法  官  王  義  閔
                                法  官  李  秋  娟
上列正本證明與原本無異。
不得上訴。
                                書記官  詹  錫  朋
中    華    民    國   100    年    10    月    20    日
附錄論罪科刑法條
刑法第310條：
意圖散布於眾，而指摘或傳述足以毀損他人名譽之事者，為誹謗
罪，處1年以下有期徒刑、拘役或500元以下罰金。
散布文字、圖畫犯前項之罪者，處2年以下有期徒刑、拘役或100
0元以下罰金。
對於所誹謗之事，能證明其為真實者，不罰。但涉於私德而與公
共利益無關者，不在此限。